臺灣彰化地方法院民事判決　96年度簡上字第30號
上　訴　人　丁○○
　　　　　　戊○○○
　　　　　　丙○○
上三人共同
訴訟代理人　張崇哲律師
複 代理 人　楊佳勳律師
被 上訴 人　乙○○
訴訟代理人　許宏達律師
上列當事人間請求確認本票債權不存在事件，上訴人對於民國96
年1月9日本院彰化簡易庭94年度彰簡字第514號第一審判決提起
上訴，本院於民國96年11月13日言詞辯論終結，茲判決如下：
    主      文
上訴駁回。
第二審訴訟費用新台幣伍萬肆仟陸佰陸拾元由上訴人連帶負擔
。
    事實及理由
一、上訴人主張：
  (一)被上訴人持有上訴人共同簽發、票據號碼CH281887號、發票
    日民國93年3月23日、到期日93年6月30日、金額新台幣（下
    同）450萬元之本票1張（以下簡稱系爭本票），經向本院聲
    請裁定強制執行，嗣經本院以94年度票字第295號本票裁定
    准許。但上訴人未負欠被上訴人上開票款，上訴人自有提起
    本件確認之訴之必要。
  (二)兩造間並無金錢借貸關係，此由下述事實即可明瞭。
  1.被上訴人於原審自承：上訴人未曾向被上訴人談過借款之事
    等語。又被上訴人之母白素貞於原審亦證稱：被上訴人未曾
    與上訴人接觸借款事宜等語。據此，兩造既未談論任何金錢
    借貸事宜，遑論如何達成一致之借貸意思表示。
  2.被上訴人於原審自承：其同意借款，並依上訴人戊○○○指
    示之帳戶，陸續以被上訴人及其姊陳錦誼名義匯款及交付現
    金完畢，金額合計469萬多元等語。但陳錦誼所匯款項，係
    上訴人戊○○○向白素貞所借，並匯入上訴人及蘇怡榮等人
    帳戶，非向被上訴人所借。
  3.參照被上訴人於所提借款明細影本及與匯款回執聯影本，被
    上訴人匯入上訴人之金額合計340萬6千元而已，非被上訴人
    所稱469萬多元。
  4.被上訴人所提保證書，其上並無上訴人丙○○之簽名或蓋章
    ，自無法證明上訴人丙○○與被上訴人間借貸之意思表示已
    一致，或已借得450萬元等情。若上訴人丙○○有向被上訴
    人借款，理應由借款人與貸與人書立借據或其他書面契約，
    而非以第三人出具保證書方式，保證借用人應向貸與人借到
    金錢。
 (三)上訴人及訴外人蘇怡榮、被上訴人及訴外人陳錦誼間之帳戶
   固有資金往來，但除上訴人戊○○○與白素貞間有長期借貸
   關係外，其餘均無借貸關係，此由下述事實亦可明瞭。
  1.上訴人戊○○○歷次向白素貞借款時，均簽發支票交予白素
    貞，於到期時兌現支票，以資清償借款。
  2.白素貞於原審證稱：原審卷所附清償證明文件，除93年3 月
    11日那張外，其餘都是陳錦誼領的，但支票背後的帳戶是其
    所簽寫的等語。
  3.證人白素嬌於本院審理時證稱：日盛銀行那張支票是白素貞
    寄給我的等語。
  4.陳錦誼匯入上訴人及蘇怡榮之金額合計451萬5千元，但上訴
    人戊○○○清償陳錦誼之金額高達7,164,800元。由此可知
    ，上訴人戊○○○多償還2,649,800元，且其借款關係存於
    上訴人戊○○○與白素貞之間，始較合理。
  (四)上訴人及蘇怡榮均未曾向證人白素嬌、甲○○等人借款，此
    由下列事實即可明瞭。
  1.證人白素嬌於本院審理時證稱：「票是白素貞寄給我的，她
    說是蘇太太要借40萬元，‧‧‧我匯了35萬元，她寄1張40
    萬的票給我，是系爭支票，我就拿到日盛高雄分行託收，票
    款是我領取的，‧‧‧」、「支票是白素貞寄給我」等語。
  2.上訴人戊○○○所簽發票據號碼AT0000000號、金額40萬元
    、發票日93年3月11日之支票，係交予白素貞，但未交予甲○○或白素嬌。
  3.證人白素嬌提出日盛銀行匯款單，其於92年4月7日固曾匯款
    35萬元至其父白洪淇帳戶內，然與上訴人無關，無法證明白
    素嬌或白洪淇曾將該35萬元交付予上訴人。
  4.上訴人戊○○○所簽發支票，均交由白素貞供清償自己債務
    ，上訴人戊○○○不認識甲○○或白素嬌，且與甲○○或白
    素嬌間亦無任何金錢往來，或債權債務關係。
  (五)上訴人戊○○○向訴外人白素貞所借款項，大部已清償，僅
    餘數10萬元之債務尚未清償，茲將清償明細，整理如下。
  1.93年3月4日清償40萬元。
  2.93年3月11日清償40萬元。
  3.93年3月20日清償60萬元。
  4.93年4月1日清償574,800元。
  5.93年5月7日清償50萬元。
  6.93年5月11日清償20萬元。
  7.93年11月26日清償18萬元。
  8.94年8月20日清償21萬元。
  9.94年9月4日清償10萬元。
  10.94年10月5日、94年10月6日清償200萬元，有強制執行案款
    清償收據為證，單據上記載含利息及執行程序費用合計2,16
    8,545元
  11.93年3月15日清償100萬元。
  12.93年4月8日清償100萬元。
  13.94年12月15日清償351,077元。
    以上上訴人清償金額合計7,515,877元，扣除白素貞所主張
    之銀行匯款592萬1千元及先前另筆借款200萬元，原告尚未
    清償之部分僅餘405,123元。
  (六)綜上所述，兩造間並無金錢借貸關係，系爭本票係擔保上訴
    人戊○○○負欠白素貞債務之清償，而上訴人戊○○○已陸
    續清償負欠白素貞之借款債務，故系爭本票債權確屬不存在
    。原審不察，竟判決確認系爭本票中金額925,877元之本票
    債權不存在，顯有違誤，故求為判決廢棄原判決不利於上訴
    人之部分，前開廢棄部分，並請求確認系爭本票中金額3,5
    74,123元之本票債權不存在等語。
二、被上訴人辯稱：
  (一)上訴人丙○○自93年2月起，經由上訴人戊○○○及被上訴
    人之母白素貞，向被上訴人表示其需款使用，經被上訴人同
    意後，由被上訴人以其所有門牌彰化市○○路146號房地向
    華南銀行辦理抵押借款。嗣後，被上訴人將銀行借得款項，
    依上訴人戊○○○指示，陸續以匯款、轉帳、提款卡轉帳、
    提款卡現金等方式交付，借款金額合計469萬餘元。而上訴
    人除共同簽發系爭本票交予被上訴人，供作擔保外，另由上
    訴人戊○○○、丁○○共同簽立保證書，其上載明：「茲保
    證丙○○向乙○○借到新台幣450萬元正如有差錯父母願負
    全責」等語。是以系爭本票債權係存在於兩造間無疑，上訴
    人為脫免債務，竟稱兩造間無本票債務存在，顯非事實。
  (二)上訴人主張已清償751萬餘元，但被上訴人僅於93年4月1日
    受償574,800元，再於94年12月1日受償351,077元而已，其
    餘金額尚未受償，茲詳述如下。
  1.發票日93年3月4日金額40萬元之支票、發票日93年3月11日
    金額40萬元之支票、發票日93年3月20日金額60萬元之支票
    、發票日93年5月7日金額50萬元之支票、發票日93年5月11
    日金額20萬元之支票，被上訴人均未領得該等票款。
  2.93年11月26日18萬元，與被上訴人無關，無從抵償系爭本票
    債務。
  3.94年8月20日21萬元，與被上訴人無關，無從抵償系爭本票
    債務。
  4.94年9月4日10萬元，被上訴人未領得該款項，無從抵償系爭
    本票債務。
  5.94年10月5日、94年10月6日受分配強制執行案款200萬元，
    該執行事件之債務人係蘇怡榮，債權人為陳錦誼借款，與被
    上訴人無關，無從抵償系爭本票債務。
  6.發票日93年3月15日金額100萬元之支票、發票人93年4月8日
    金額100萬元之支票，均係上訴人戊○○○透過白素貞向第
    三人借款，非被上訴人所領得，無從抵償系爭本票債務。
    是以上訴人主張已清償系爭本票債務，顯與事實不符。
  (三)上訴人丙○○向被上訴人借款，上訴人丁○○、戊○○○擔
    任保證人等情，業經被上訴人提出系爭本票及保證書為據，
    復經證人白素貞於原審證述明確，且借貸款項亦由被上訴人
    以前開房地設定抵押貸款後陸續借出，被上訴人並已受償部
    分款項，顯見兩造間確有成立借貸關係，上訴人主張兩造間
    無借貸關係存在，顯無足採。
  (四)上訴人雖主張發票日93年3月11日金額40萬元之支票，亦由
    被上訴人所領得。然查，日盛銀行函覆本院謂上開票據係甲○○所提示，實則上開支票係上訴人戊○○○透過白素貞向
    白素嬌借款，而將該票據交白素嬌，作為清償借款之用，白
    素嬌即將系爭票據存入其所借用甲○○上開日盛銀行帳戶提
    示受償等情，業經證人白素嬌到庭證述明確，是上開票據顯
    與被上訴人無關。上訴人前開主張，顯無可採。
  (五)綜上所述，被上訴人僅受償925,877元，其餘金額尚未受償
    ，原審因而判決確認系爭本票債權中已清償之925,877元不
    存在，自無不當。故上訴人之上訴理由，殊無可採，為此請
    求判決如主文所示等語。
三、原審判決確認系爭本票債權中金額925,877元不存在，被上
    訴人就此敗訴部分，未提起上訴，已確定。
四、兩造不爭執事項：
  (一)被上訴人執有上訴人所共同簽發之系爭本票。
  (二)上訴人丁○○、戊○○○曾於93年3月23日簽立保證書交予
    被上訴人收執，其上記載：「保證書（借據）茲保證丙○○
    向乙○○借到新台幣肆佰伍拾萬元正，如有差錯，父母願負
    全責，恐口說無憑，特立此據，此致乙○○先生。立保證書
    人：丁○○、母：戊○○○。中華民國九十三年三月廿三日
    」等語。
  (三)上訴人於93年4月1日對被上訴人清償574,800元，於94年12
    月15日清償351,077元，合計925,877元。
  (四)上訴人丁○○、戊○○○係上訴人丙○○及訴外人蘇怡榮之
    父母。
  (五)訴外人陳泉福、白素貞為被上訴人之父母，訴外人陳錦誼為
    被上訴人之姊。訴外人甲○○、白素嬌係被上訴人之姨。訴
    外人林文雄係陳泉福之友人，上訴人戊○○○為白素貞之友
    人。
五、上訴人主張系爭本票之原因關係即借款關係，係存於上訴人
    戊○○○與白素貞之間，兩造間並無借款關係存在；又上訴
    人戊○○○已清償大部分款項，僅餘405,123元未清償等語
    。然此情則為被上訴人堅詞否認，並以前詞置辯。是以本件
    最主要爭點之所在，乃在於系爭本票之原因關係存於何人之
    間？系爭本票債權是否業經清償？清償金額若干元？
六、按消費借貸契約之性質為不要式契約、財產契約，並非要式
    契約或身分契約。是以消費借貸契約之訂立，法律上未規定
    應以書面或本人始得為之，更未禁止由代理人代理本人訂立
    ，或經由使者傳達本人訂約之意思表示而訂立。次按貸與人
    所提借據，若僅載明茲向某人借款若干元，而未表明已收到
    或借到款項者，則該借據尚不足以證明已交付借款之事實；
    反之，貸與人所提借據已載明借用人收到或借到若干元者，
    則貸與人就已交付借款之事實，其舉證責任已盡（最高法院
    69年度第27次民事庭會議決議參照）。經查：上訴人丁○○
    、戊○○○共同簽立之保證書記載：「保證書（借據）茲保
    證丙○○向乙○○借到新台幣肆佰伍拾萬元正，如有差錯，
    父母願負全責，恐口說無憑，特立此據，此致乙○○先生。
    立保證書人：丁○○、母：戊○○○。中華民國九十三年三
    月廿三日」等語，此有被上訴人所提保證書（借據）影本附
    於原卷（第24頁）可參，且上訴人亦不否認其為真正。細繹
    其記載文字內容，用語極為簡單，文義更屬淺顯易懂，毋庸
    解釋一望即知，已足以證明上訴人丙○○已於93年3月間向
    被上訴人借得450萬元，並由上訴人丁○○、戊○○○擔任
    保證人無訛。又查：經核前開保證書（借據）之記載，可知
    其簽立時間係93年3月23日，與系爭系爭本票發票日亦為93
    年3月23日完全合；又其借用金額為450萬元，核系爭本票
    金額為450萬元完全相符；再者，其貸與人係被上訴人，核
    與系爭本票之受款人為被上訴人一致；抑有進者，其借用人
    為上訴人丙○○，其保證人則為上訴人丁○○、戊○○○各
    節，核與系爭本票之共同發票人為上訴人諸情均無不合。再
    查：被上訴人借予上訴人丙○○之資金來源，係被上訴人以
    其所有門牌號碼彰化市○○街146號房地，於93年2月2日向
    華南銀行辦理抵押借款，並於93年3月9日實際借得460萬元
    等情，亦有該建物及土地登記謄本、存摺影本等件附於原卷
    （第35頁、第90頁～第93頁、第108頁～第111頁參照）可參
    ，核與證人白素貞於原審證稱：「‧‧‧是原告戊○○○向
    我說：他在台北的女兒（指上訴人丙○○）要借錢，因為股
    票要斷頭了，我向我兒子（指被上訴人）說：貸款是否要借
    她？我兒子就陸陸續續匯錢到他自己的戶頭，我有時領錢出
    來、有時匯款、有時從提款機領錢、匯錢及電匯到丙○○的
    戶頭，總共給他460幾萬元，時間都在93年3月初，最後兩筆
    是5、6月間‧‧‧」等語大抵相符。準此各情，被上訴人辯
    稱：上訴人丙○○已於93年間向被上訴人借得450萬元，並
    由上訴人丁○○、戊○○○擔任保證人各情，堪信為實在。
    至於上訴人徒憑上訴人丙○○未於前開保證書（借據）上簽
    名或蓋章，或被上訴人未直接與上訴人接洽借款事宜，或上
    訴人丙○○未與被上訴人共同簽立借款書面契約，或被上訴
    人所提銀行匯款收執聯匯款金額僅340餘萬元各節，據以否
    認上訴人丙○○與被上訴人間有金錢借貸關係，並否認上訴
    人丙○○已向被上訴人借得450萬元，顯然誤解前述消費借
    貸契約之性質，及曲解前開舉證責任分配原則所致，洵屬無
    據，要難採認。
七、按「依債務本旨，向債權人或其他有受領權人為清償，經其
    受領者，債之關係消滅。」，民法第309條第1項定有明文。
    準此規定可知，若非依債務本旨，而向非債權人或其他無受
    領權人清償者，其債之關係不消滅。經查：上訴人所提清償
    明細中，除被上訴人自認於93年4月1日受償574,800元，於
    94年12月15日因本院94年度執字第17139號執行事件受分配
    351,077元，合計受償925,877元外；其餘發票日93年3月4日
    金額40萬元之支票、發票日93年3月20日金額60萬元之支票
    、發票日93年5月7日金額50萬元之支票、發票日93年5月11
    日金額20萬元之支票，均由陳錦誼兌領票款；發票日93年3
    月11日金額40萬元支票，係由白素嬌透過甲○○帳戶兌領票
    款；93年11月26日代償陳錦誼喜宴費用，94年8月20日代償
    白素貞負欠張麗櫻欠款，94年9月4日清償陳錦誼10萬元；94
    年10月5日、94年10月6日因本院94年度執字第14951號執行
    事件（執行債務人係蘇怡榮、丁○○、戊○○○，執行債權
    人係陳錦誼）受分配200萬元；發票日93年3月15日金額100
    萬元之支票，係由陳泉福兌領；發票日93年4月8日金額100
    萬元之支票，係由林文雄兌領等情，此有相關支票正反面影
    本、收據影本、借據影本、本院保管款收據影本等件附於原
    卷（原卷第40頁～第51頁、第174頁～第187頁參照）可參。
    其中關於白素嬌領得票款部分，業經本院向日盛銀行查詢屬
    實，並有該銀行96年7月2日日盛銀台中字第960299號函附卷
    可佐，復經證人白素嬌於本院審理時到庭證述明確。準此可
    知，上訴人前述清償之對象，均非被上訴人，上訴人復未舉
    證證明陳錦誼、陳泉福、林文雄、白素貞等人係有受領權人
    ，自難謂已依債之本旨清償，揆諸前開規定，此部分債之關
    係尚未消滅無訛。從而，上訴人主張已清償大部分欠款，僅
    餘金額405,123元未清償等語，顯然悖於前開事證，不足採
    信。
八、綜上所述，上訴人主張系爭本票中金額3,574,123元之債權
    不存在，並請求確認此部分本票債權不存在，洵屬無據，原
    審判決駁回上訴人此部分之訴，核屬正當，即無不合。上訴
    意旨指摘原判決不利於上訴人部分不當，求予廢棄改判，為
    無理由，應予駁回。
九、本件判決之基礎已臻明確，兩造其餘攻擊防禦方法，經審酌
    後於判決結果不生影響，自毋無庸一一論列，併此敘明。
十、據上論結，本件上訴為無理由，依民事訴訟法第436條之1第
    3項、第449條第1項、第85條第2項，判決如主文。
中　　華　　民　　國　　96　　年　　11　　月　　27　　日
                民事第一庭    　審判長法　官　羅培昌
                                      法  官　簡燕子
                                      法  官　陳正禧
上正本係照原本作成。
本判決不得上訴。
中　　華　　民　　國　　96　　年　　11　　月　　28　　日
                                      書記官  蕭美鈴
